臺灣臺中地方法院刑事判決　　　　　　　 96年度易字第260號
公　訴　人　臺灣臺中地方法院檢察署檢察官
被　　　告　甲○○
上列被告因詐欺案件，經檢察官提起公訴（95年度偵字第24227
、28642號），本院判決如下：
    主    文
甲○○幫助意圖為自己不法之所有，以詐術使人將本人之物交付
，處有期徒刑參月，如易科罰金，以銀元參佰元即新臺幣玖佰元
折算壹日；又幫助意圖為自己不法之所有，以詐術使人將本人之
物交付，處有期徒刑參月，如易科罰金，以銀元參佰元即新臺幣
玖佰元折算壹日。應執行有期徒刑伍月，如易科罰金，以銀元參
佰元即新臺幣玖佰元折算壹日。
    犯罪事實
一、甲○○明知一般人收集金融帳戶使用常與財產犯罪密切相關
    ，且取得他人帳戶之目的在於收取贓款及掩飾犯行，並逃避
    檢警查緝，竟仍以縱若有人持以犯罪亦無違反其本意之不確
    定故意，(一)於民國94年間 (94年7月4日前)之某日，在不詳
    處所，將其所有大雅郵局 (局號：0000000號、帳號：00000
    00號)之帳戶存摺及提款卡（含密碼資料），提供予不詳之
    成年人使用，而該人則於同年7月4日先以電話簡訊向丙○○
    詐稱其積欠銀行款項，將遭法院強制執行等語，待丙○○依
    簡訊上之聯絡電話撥打查證，該人又對丙○○佯稱其身分資
    料遭人冒用申辦帳戶，為免其名下其他帳戶內之款項遭轉出
    ，須將帳戶內之款項領出，存入警政署指定之帳戶等語，致
    丙○○陷於錯誤，信以為真，而依照該人之指示，於同年7
    月4日下午3、4時許，接續至郵局匯款新台幣（下同）19 萬
    元及4萬7千元至甲○○上開大雅郵局帳戶內；(二)另行起意，
    於95年5月15日或之後某日，在不詳處所，將其所有華南商
    業銀行民族路分行（下稱華南商銀）、帳號：000000000000
    號之帳戶存摺及提款卡（含密碼資料），提供不詳之成年人
    使用，而該人則自同年月20日起，陸續撥打電話與乙○○聯
    絡，對乙○○佯稱其參加抽獎活動中獎，惟須先匯律師費及
    保證金才能領獎等語，致乙○○陷於錯誤，信以為真，而依
    照該人之指示，於同年月30日，在臺灣土地銀行潮榮分行，
    接續匯款10萬元及7萬2千元至甲○○上開華南銀行帳戶內，
    上開款項均旋即遭人提領一空。嗣因丙○○、乙○○查覺有
    異，報警處理。嗣於95年11月28日，甲○○至彰化銀行文心
    分行辦理存摺掛失業務時，為警循線查獲。
二、案經乙○○、丙○○分別訴由台中市警察局第一分局及台中
    縣警察局豐原分局報請臺灣臺中地方法院檢察署檢察官偵查
    起訴。
    理  由
一、訊據被告甲○○固對於被害人丙○○、乙○○因被詐騙而將
    如事實欄所載之款項分別匯入其所申設之大雅郵局帳戶及華
    南銀行帳戶之事實坦承不諱，惟矢口否認有何幫助詐欺取財
    犯行，辯稱：伊未將上開帳戶交給他人，伊的帳戶在95年間
    是不見了，同時遺失的帳戶有大雅郵局、華南銀行、玉山銀
    行及彰化銀行這4家金融帳戶，這4個帳戶當初都是為了要薪
    資轉帳之用才申請，且遺失當時人在大陸，所以沒有報案云
    云。惟查：被害人丙○○、乙○○分別因上開事由被詐騙而
    將款項分別匯入被告上開大雅郵局及華南銀行帳戶之事實，
    除據被害人丙○○、乙○○於警詢時指述歷歷（詳豐原分局
    及第一分局警卷第1頁)外，復有丙○○當初匯款之郵政儲戶
    存款明細收執聯影本2張 (豐原分局警卷第12頁)、臺灣土地
    銀行入戶電匯申請書影本2張 (第一分局警卷第8頁)、被告
    大雅郵局帳戶申設資料及歷史交易清單 (豐原分局警卷第13
    頁)、被告華南銀行帳戶歷史交易清單 (第一分局警卷第9頁
    )等附卷可稽，應堪認定。被告雖以上開情詞置辯，惟查，
    被害人丙○○被詐騙匯入被告大雅郵局帳戶之時間，係94
    年7月間，與被告所稱是95年間才遺失大雅郵局帳戶之時間
    已有出入，則其所辯是否可採，已非無疑。再者，被告自稱
    ，其於95年5月間有申請華南銀行語音查詢，是為了要查伊
    戶頭裡面的進出狀況而申請等語 (本院卷第35頁)，惟卻剛
    好於斯時其帳戶被他人用為詐欺取財之帳戶使用，則其於申
    請使用語音查詢時既可方便查詢，又為何會不知其帳戶資金
    狀況進出異常而加以瞭解？且其稱當時同時遺失4個帳戶資
    料，惟其竟未報案處理，顯與常理有違。被告又辯稱當時伊
    人在大陸無法報案，惟查，被告自93年1月1日至95年12月18
    日間之入出境紀錄分別為:95 年1月15日出境，同年月20 日
    入境，95年3月22日出境，同年月26日入境，95年5月29日出
    境，同年11月24日入境，有其入出境紀錄存卷 (偵24227號
    卷第2頁)可參，則被害人丙○○被詐騙匯款之時間，被告並
    無出境紀錄；另被害人乙○○係於95年5月20日起即遭人以
    電話詐騙，並於95年5月29日被要求匯律師費及保證金，乙○○方才於翌 (30)日匯款至被告之華南銀行帳戶，此業據
    被害人乙○○於警詢證述綦詳，顯見詐騙乙○○之人早在95
    年5月20日之前即已掌控被告之華南銀行帳戶，則若被告果
    真有遺失帳戶，則應係在其出境之前遺失，又怎會如被告所
    稱當時伊人在大陸？且其又稱因在大陸故無法報案，惟即便
    其人在大陸，亦可以電話掛失，尤其又是一次同時遺失4個
    帳戶資料，理應更為惶恐，又何須遲至95年11月28日始親至
    彰化銀行文心分行辦理存摺掛失業務？是被告所辯再再與常
    理相悖，所辯自不足採，其犯行應堪認定。
二、核被告甲○○所為，均係犯刑法第30條第1項、第339條第1
    項之幫助詐欺取財罪。又其先後2次犯行，所犯構成要件雖
    相同，惟時間相距達十個月以上，難認時間密接，故應係另
    行起意，應予分論併罰。起訴書原認2者有修正前刑法第56
    條連續犯之關係，惟公訴蒞庭檢察官已當庭表示此2罪應係
    併罰，附此敘明。而其以幫助之意思幫助他人犯罪，爰依幫
    助之例減輕其刑。爰審酌被告之犯罪手段係提供2個金融帳
    戶供他人詐欺取財、犯後仍飾詞圖卸罪責，且未積極尋求賠
    償被害人之損失，態度不佳等一切情狀，量處如主文所示之
    刑，並諭知易科罰金之折算標準，及定其應執行刑及諭知易
    科罰金之折算標準 (有關新舊法之比較適用，均詳下述)。
三、被告行為後，刑法第2條、第30條、第51條第1項、第41條，
    均於94年2月2日修正公布，並自95年7月1日起施行，且 (一
    ) 修正後刑法第2條第1項規定，已將新舊法律適用之「從新
    從輕」原則，改採「從舊從輕」原則，而此規定僅係規範行
    為後法律變更所生新舊法律比較適用之準據法，並非實體刑
    罰法律，自不生行為後法律變更之比較適用之問題，應逕行
    適用新法第2條第1項之規定，為「從舊從輕」之比較。(二)
    修正前刑法第30條規定：「幫助他人犯罪者，為從犯。雖他
    人不知幫助之情者，亦同。從犯之處罰，得按正犯之刑減輕
    之。」，修正後刑法第30條則規定：「幫助他人實行犯罪行
    為者，為幫助犯。雖他人不知幫助之情者，亦同。幫助犯之
    處罰，得按正犯之刑減輕之。」，揆諸本條之修正立法理由
    係為確認幫助犯採共犯從屬性說之「限制從屬形式」，並避
    免「從犯」之不同解讀，而將「從犯」修正為「幫助犯」，
    並明示幫助犯之成立，亦以被幫助者著手犯罪之實行，且具
    備違法性為必要，而將條文文字修正為「幫助他人實行犯罪
    行為者，為幫助犯」。被告單純提供帳戶供詐欺取財集團作
    為被害人匯款之使用，既評價為幫助詐欺取財的行為，而上
    開修正亦僅著眼於觀念的釐清，則無庸比較新舊法，適用修
    正施行後之刑法第30條規定論擬。(最高法院95年台上字第
    6016、6159號判決意旨參照。)( 三)修正前刑法第51條第5
    款規定：「宣告多數有期徒刑者，於各刑中之最長期以上，
    各刑合併之刑期以下，定其刑期。但不得逾二十年。」修正
    後刑法第51條第5款規定：「宣告多數有期徒刑者，於各刑
    中之最長期以上，各刑合併之刑期以下，定其刑期。但不得
    逾三十年。」比較結果，修正後刑法並非較有利於行為人，
    依刑法第2條第1項前段之規定，仍應依修正前刑法，定其應
    執行之刑。（四）刑法第339條第1項之詐欺取財罪，罰金刑
    部分係處一千元以下罰金，依修正後刑法施行法增訂第一條
    之一之規定：「中華民國九十四年一月七日刑法修正施行後
    ，刑法分則編所定罰金之貨幣單位為新臺幣。」「九十四年
    一月七日刑法修正時，刑法分則編未修正之條文定有罰金者
    ，自九十四年一月七日刑法修正施行後，就其所定數額提高
    為三十倍。但七十二年六月二十六日至九十四年一月七日新
    增或修正之條文，就其所定數額提高為三倍。」及刑法第33
    條第5款修正為：「主刑之種類如下：‥‥五、罰金：新臺
    幣一千元以上，以百元計算之。」等規定觀之，依修正後之
    法律，刑法第339條第1項之詐欺取財罪所得科處之罰金刑最
    高額為新臺幣3萬元（1000元乘以30倍）、最低額為新臺幣
    1000元；而依被告行為時即修正前刑法第33條第5款規定之
    罰金最低額銀元1元計算，刑法第339條第1項之詐欺取財罪
    之罰金刑之最高額為銀元10000元（因提高10倍）即新臺幣
    3萬元，最低額為銀元10元（因提高10倍）即新臺幣30元。
    因此，比較上述修正前、後之刑罰法律，自應以被告行為時
    即修正前刑法關於科處罰金刑之法律較有利於被告。(五)被
    告行為後，罰金罰鍰提高標準條例第2條業已刪除，而刑法
    第41條第1項前段關於易科罰金之折算標準已由舊法之銀元
    一百元、二百元、三百元修正為新臺幣一千元、二千元、三
    千元，因屬科刑規範事項之變更，其折算標準為裁判時所應
    諭知，自有就新舊法規定比較之必要，經比較新舊法結果，
    以被告行為時之舊法較為有利於被告，是依修正後刑法第2
    條第1項前段之規定，本件應適用被告行為時之舊法即依修
    正前刑法第41條第1項前段、修正前罰金罰鍰提高標準條例
    第2條、現行法規所定貨幣單位折算新臺幣條例第2條之規定
    ，諭知以銀元三百元即新臺幣九百元折算一日為易科罰金之
    折算標準，均附此敘明。
據上論斷，應依刑事訴訟法第299條第1項前段，刑法第2條第1項
、第30條第1、2項、第339條第1項，修正前刑法第51條第5款、
第41條第1項前段，罰金罰鍰提高標準條例第1條前段，修正前罰
金罰鍰提高標準條例第2條，現行法規所定貨幣單位折算新台幣
條例第2條，判決如主文。
中　　華　　民　　國　　96　　年　　2　　月　　15  　日
                  刑事第十五庭  審判長法  官  曾佩琦
                                      法  官  楊真明
                                      法  官  郭瑞祥
上正本證明與原本無異。
如不服本判決，應於送達後十日內向本院提出上訴狀（須附繕本
）。
                                      書記官  賴亮蓉
中　　華　　民　　國　　96　　年　　2　　月　　15  　日
附錄論罪科刑法條
中華民國刑法第339條
 (普通詐欺罪)
意圖為自己或第 3 人不法之所有，以詐術使人將本人或第 3 人
之物交付者，處五年以下有期徒刑、拘役或科或併科1000元以下
罰金。
以前項方法得財產上不法之利益或使第 3 人得之者，亦同。
前二項之未遂犯罰之。
